臺灣苗栗地方法院民事判決　九十年度訴字第二八六號
　　原　　　告　甲○○
　　訴訟代理人　丁○○
　　被　　　告　乙○○
　　訴訟代理人　丙○○
右當事人間分割共有物事件，本院判決如左：
    主      文
兩造共有坐落苗栗縣三灣鄉○○段三四三地號，地目旱，面積五○七○平方公尺土地
，准予分割，其分割方法如附圖（三）所示：編號Ａ部分面積二五三五平方公尺歸被
告取得；編號Ｂ部分面積二五三五平方公尺歸原告取得。
訴訟費用由被告負擔二分之一，餘由原告負擔。
    事    實
甲、原告方面：
  一、聲明：兩造共有坐落苗栗縣三灣鄉○○段三四三地號，地目旱，面積五○七○
      平方公尺土地，由原告取得如附圖（一）甲案所示編號Ａ部分土地，被告則分
      得如附圖（一）甲案所示編號Ｂ部分土地。
  二、陳述：坐落苗栗縣三灣鄉○○段三四三地號，地目旱，面積五○七○平方公尺
      土地，為兩造所共有，原告及被告之應有部分各二分之一。而兩造就系爭土地
      並無不能分割之特約，且系爭土地雖屬農地，惟分割後兩造分得之土地面積各
      為二五三五平方公尺，每人所有面積已逾○‧二五公頃，不受民國八十九年一
      月四日修正施行之農業發展條例第十六條之限制，是系爭土地亦無因物之使用
      目的不能分割之情形，然兩造就分割方法未能獲致協議，為此依民法第八百二
      十三條第一項規定，訴請准予裁判分割，並將系爭土地依附圖（一）甲案所示
      方法縱向分割，編號Ａ部分由原告取得，編號Ｂ部分由被告取得。
  三、對被告抗辯之陳述：
  （一）系爭土地上均係種植水梨，鄰地均是他人土地。為了促進土地利用，請求將
        系爭土地南北縱向區分，則兩造與主要道路接觸面積相同，土地價值相當，
        分割之土地形狀亦較完整，對土地之利用較為便利，對兩造而言，原告所提
        出之分割方嬣，為最合理之分割方法。
  （二）系爭土地係訴外人即原告之父林運來與被告在民國四十一年間所共同購買，
        購買前，亦係由原告之父及被告二人共同承租，原告之父耕種南半部，被告
        耕種北半部，如附圖（二）所示。
  （三）不同意將系爭土地依如附圖（三）所示方案分割，倘如此分割，原告分得之
        土地因不臨路，其價值低於被告所分得之土地。
  四、證據：提出土地登記謄本、地籍圖謄本各一件及調解不成立證明書二件為證。
乙、被告方面：
  一、聲明：兩造共有系爭土地准予分割，其分割方法院如附圖（三）所示，即附圖
      （三）所示Ａ部分分歸被告所有，Ｂ部分分歸原告所有。
  二、陳述：
  （一）不同意原告所提分割方案，系爭土地原為原告之父與被告所為共有，應有部
        分各二分之一，被告與原告之父就系爭土地曾有分管之協議，依分管協議，
        係以橫向區分，使用情形如附圖（二）所示Ａ部分由原告之父管理使用，Ｂ
        部分由被告管理使用，嗣原告於八十八年九月三十日因繼承而取得系爭土地
        所有權二分之一，並管理使用Ｂ部分。如必須分割，被告希望照分管協議，
        分割如附圖三（三）所示之Ａ部分歸被告取得，Ｂ部分則由原告取得。
  （二）系爭土地如附圖（二）所示Ａ部分，原先係由被告向地主林阿泉所承租耕種
        ，嗣於民國四十一年五月二十六日，由被告購買取得。倘於系爭土地東側或
        西側另行劃出一條寬三公尺之通路，太浪費土地，且繼續維持共有，往後將
        衍生更多問題，而與未分割無異。
  （三）倘依現狀分割，被告願意無條件提供土地供原告通行之用。
  三、提出：土地賣渡證書、租賃契約書各一件為證。
丙、本院依聲請勘驗現場，並囑託苗栗縣頭份地政事務所派員實施測量。
    理      由
一、按法院為終局判決時，應依職權為訴訟費用之裁判，民事訴訟法第八十七條第一
    項定有明文，當事人如為訴訟費用由對造負擔之聲明者，僅係促請法院行使其職
    權而已。查本件原告於本院言詞辯論終結後，以書狀追加被告應給付原告分割費
    用二分之一之聲明，而核原告於該書狀所提出之收據，均係原告於本件訴訟程序
    所預納之訴訟費用，是原告以該書狀提出上開聲明，僅係促使本院為訴訟費用之
    裁判，非屬訴之追加，合先敘明。
二、原告主張坐落苗栗縣三灣鄉○○段三四三地號，地目旱，面積五○七○平方公尺
    土地，為兩造所共有，原告及被告之應有部分各二分之一，業據原告提出土地登
    記謄本及地籍圖謄本各一件為證，且為到場之兩造所不爭執，自堪信為真實。
三、按各共有人得隨時請求分割共有物，但因物之使用目的不能分割，或契約訂有不
    分割之期限者，不在此限；又每宗耕地分割後，每人所有面積未達○‧二五公頃
    （即二五○○平方公尺）者，不得分割，民法第八百二十三條、農業發展條例第
    十六條分別定有明文。查系爭土地，面積為五○七○平方公尺，地目旱，使用分
    區為農牧用地，有土地登記謄本在卷可憑，故系爭土地係屬農業發展條例所謂之
    耕地。又被告係於四十一年五月二十六日以買賣為原因而登記取得系爭土地之應
    有部分二分之一，而原告則係於八十八年九月三十日以繼承為原因而取得系爭土
    地之應有部分二分之一，是兩造之共有關係均發生於八十九年一月四日前，而系
    爭土地面積分割後分別為二五三五平方公尺，已達○‧二五公頃以上，是兩造土
    地之分割不受八十九年一月四日修正公布之農業發展條例第十六條之限制；而兩
    造間亦未訂有不分割之特約，然就分割方法未能獲致協議等事實，亦有上開土地
    登記謄本附卷可稽，且為到場兩造所是認，是依照上開規定，原告訴請分割系爭
    土地，即無不合，應予准許。
四、查系爭土地地形尚稱規則，略呈長方形狀，土地上如附圖（二）所示Ｂ部分面積
    二五七八平方公尺土地為被告占有使用，其上種植高接梨樹之作物，如附圖（二
    ）所示Ａ部分面積二四九二平方公尺土地則為原告占有使用，其上亦係種植高接
    梨樹之作物，樹與樹間之間隔距離甚寬，足供通行，而系爭土地相鄰地區均為種
    植高接梨樹作物之土地，土地東北側面臨寬約十二公尺之二線道產業道路，原告
    係借用被告使用部分之土地上梨樹間之間隔與外聯絡，被告則利用面臨之產業道
    路為與外直接聯絡之道路，系爭土地兩造占用之位置間地面上立有水泥界樁等情
    ，此經本院會同苗栗縣頭份地政事務所人員至場現勘驗屬實，並製有勘驗筆錄、
    土地複丈成果圖（即附圖（二））、現場照片在卷足憑，亦經到場兩造分別自認
    無訛，堪信為真實。
五、又被告主張系爭土地之前段位置係其前於十六年十月三十日至四十一年間向訴外
    人林阿泉所承租，嗣於四十一年五月二十六日由其向訴外人林阿泉所購買，後段
    位置部則為原告之父林運來向地主林阿泉所承租耕種，嗣於四十一年五月間由林
    運來向林阿泉所購買，是自民國十六年以來，系爭土地之後半部係由原告之父及
    原告占有使用，前半部係由被告占有使用等事實，業據被告提出土地持分賣渡證
    書、私有耕地租約各一件為證，且為原告所是認，且系爭土地上現況兩造間所占
    用界線立有水泥界樁，此經本院斟驗現場無誤，並為兩造所不爭執，是兩造間就
    系爭土地使用現況實訂有分管協議乙節，應堪認定。
六、雖裁判分割共有物，如採原物分割，法院僅需斟酌共有物之性質及其經濟效用，
    做公平合理之分割即可，各共有人間在分割前之使用狀況，固應加以考量，惟該
    使用狀況，縱共有人間有分管之約定，法院亦不受其拘束，惟原告所提分割方案
    如附圖（一）甲案所示，分配位置，採縱向分割，將使兩造之使用現況變動甚大
    ，須重新分配梨樹，而梨樹又非短期作物，其移植工程不僅耗時費力，並將影響
    梨樹之生產經濟效能，且因該分割結果，兩造所分得土地，均呈現狹長地形，本
    院審酌系爭土地為耕地之性質，而該狹長地形之土地較不利於耕作，是原告所主
    張分割方法有如上之弊，為不可採。
七、次以，依耕地分割執行要點（八十九年七月十九日公布）第十一條之規定：「依
    本條例（即農業發展條例）第十六條第三款或第四款規定，辦理分割為單獨所有
    者，其分割後之土地宗數不得超過共有人人數。但每人每宗耕地分割後面積達○
    ‧二五公頃以上者，不在此限。」倘系爭土地採如附圖（一）乙案或丙案所示之
    方案分割，兩造分得之土地面積均未達○‧二五公頃，且兩造並無何人表示願意
    繼續維持共有，故依耕地分割執行要點第十一條之規定，系爭土地於分割後之土
    地自不得超過共有人之人數，是如附圖（一）所示之乙案、丙案均不足採。如依
    本院囑託製作之如附圖（三）所示方案分割，則各共有人所種植之地上作物均達
    可生產作物之時期，採該方案除兼顧兩造之使用現況，使各共有人之地上物均能
    維持其生產經濟效能外，亦使共有人土地地形方正，較利於耕作，而參酌被告於
    本院審理時一再陳明願於分得之土地上提供一定通路予原告通行之意願，而系爭
    土地上作物即梨樹與梨樹間之地面距離甚寬，兩造現亦均係利用梨樹間之間隔供
    通行，倘另行劃分出一條通路，將造成土地利用之浪費，堪認被告表明願提供通
    路與原告通行，已足符原告通行所需，而系爭土地為耕地，主要目的為供耕作使
    用，非如建地有因面臨道路影響土地價值甚鉅之慮，爰審酌系爭土地之使用現狀
    ，系爭土地為耕地之性質，及兩造各自所陳之意願，並原告通行之需要考量等情
    ，為使系爭土地之經濟效能於分割後繼續發揮，兼顧兩造間公平等情，乃定系爭
    土地之分割方法如附圖（三）所示，兩造各自取得之土地位置及面積如主文第一
    項所示。
八、末按分割共有物之訴，核其性質，兩造本可互換地位，本件原告之起訴雖於法有
    據，然被告之應訴乃法律規定所不得不然，其所為抗辯自為伸張或防衛權利所必
    要，是以本院認本件之訴訟費用，應由兩造依系爭土地應有部分之比例分擔較為
    公允，爰諭知如主文第二項所示。
九、結論：本件原告之訴為有理由，依民事訴訟法第七十八條、第八十一條第二款、
    第八十五條第一項後段，判決如主文。
中　　　華　　　民　　　國　　九十一　　年　　　六　　　月　　 十一 　　日
                                  臺灣苗栗地方法院民事庭
~B法　　　官　陳慧萍
右為正本係照原本作成。
如對本判決上訴，須於判決送達後廿日內向本院提出上訴狀。
~B法院書記官　張文玲
中　　　華　　　民　　　國　　九十一　　年　　　六　　　月　　 十一 　　日
